臺灣高雄地方法院刑事判決　　　　　　　　　　　　　九十二年度訴字第八八二號
　　公　訴　人　臺灣高雄地方法院檢察署檢察官
　　被　　　告　壬○○
　　選任辯護人　王文雄律師
右列被告因偽造文書等案件，經檢察官提起公訴（九十一年度偵字第二四四０一號）
，本院判決如左：
    主  文
壬○○連續行使偽造私文書，足以生損害於他人，處有期徒刑陸月，如易科罰金，以
參佰元折算壹日。
    事  實
一、壬○○係高雄榮民總醫院職員，於民國（下同）八十九年九月與九十年五月間，
    自任會首在高雄市左營區高雄榮民總醫院內召集附表一所示民間互助會（以下分
    別簡稱為Ａ會及Ｂ會），其同事丙○○及丁○○均為該二互助會之會員，會員間
    約定欲投標之會員於投標日填載姓名及投標金額於標單上競標，詎壬○○因一時
    經濟困難，竟意圖為自己不法之所有，基於詐欺取財及偽造私文書之概括犯意，
    於附表二所示之時間，在高雄榮民總醫院內分別冒用丙○○及甲○○之名義，製
    作載有其二人姓名及投標金額字樣以顯示投標金額及署押之標單參與競標而行使
    之，足以生損害於丙○○、甲○○、丁○○及競標時仍為活會之會員，並致各該
    活會會員陷於錯誤如數交付會款，合計詐得新臺幣（下同）五十八萬元。嗣經其
    他至現場標會之會員詢問丁○○及丙○○得標一事，壬○○並於九十年七月及九
    月間陸續無故止會，丁○○及丙○○因查有異而與其他會員聯絡後，始知上情。
二、案經丁○○、丙○○、乙○○訴由台灣高雄地方法院檢察署檢察官偵查起訴。
    理  由
一、訊據被告壬○○矢口否認右揭詐欺、行使偽造文書之犯行，辯稱：伊因被很多人
    倒會，才宣布止會，伊並沒有偽以丙○○及黃素華之名義投標云云。
二、茲就本院認定犯罪事實所憑證據其證據能力敘述如下：告訴人丁○○於警詢、偵
    查時之陳述及證人庚○○、戊○○在偵查中之陳述均為被告以外之人在審判外之
    言詞陳述，依刑事訴訟法第一百五十九條第一項之規定，原不具證據能力。惟按
    被告以外之人於審判外之陳述，雖不符前四條之規定，而經當事人於審判程序同
    意作為證據，法院審酌該言詞陳述或書面陳述作成時之情況，認為適當者，亦得
    為證據，刑事訴訟法第一百五十九條之五第一項亦定有明文。考其立法理由為「
    ．．．二、按傳聞法則的重要理論依據，在於傳聞證據未經當事人之反對詰問予
    以核實，乃予排斥。惟若當事人已放棄對原供述人之反對詰問權，於審判程序表
    明同意該等傳聞證據可作為證據，基於證據資料愈豐富，愈有助於真實發見之理
    念，此時，法院自可承認該傳聞證據之證據能力。三、由於此種同意制度係根據
    當事人的意思而使本來不得作為證據之傳聞證據成為證據之制度，乃確認當事人
    對傳聞證據有處分權之制度。為貫徹本次修法加重當事人進行主義色彩之精神，
    固宜採納此一同意制度，作為配套措施。是本院認依刑事訴訴法第一百五十九條
    之五第一項之規定，前述告訴人於警詢之指訴，既經檢察官及被告於審判程序同
    意作為證據使用，且無任何不適當作為證據之情形，則其等前開陳述，即應具證
    據能力。
三、茲認定被告之犯罪事實如左：
(一)、九十年一月份附表一之Ａ會，係「丙○○」名義投標之人，以四千一百元得標之
    事實，業據證人庚○○於偵查中證稱：九十年一月初左右，伊於開標當天要求被
    告可否儘速開標，被告稱太忙請伊把標單交給她，伊有到會議室看開標，看到抽
    起之標單為丙○○以四千一百元得標，後來詢問丙○○，丙○○說只有寫一千多
    元等語屬實（見九十一年七月十一日偵查筆錄），而丙○○於前開互助會中根本
    未曾投標而為活會之事實，為被告所自承，並經證人即告訴人丙○○於本院審理
    時證述屬實，則被告於前揭時、地冒用丙○○名義以四千一百元標得會款之事實
    ，應堪認定。
(二)、告訴人丙○○雖認其於Ａ會遭冒標之時間為九十年六月份，然其自承並未到場看
    開標，又表示係經庚○○詢問始知自己遭冒標之事實，足見關於附表一Ａ會遭他
    人以四千一百元冒標之事實，丙○○並未親見親聞，自當以親自到場參與該次開
    標之證人庚○○所稱，被告於九十年一月份以丙○○之名義以四千一百元冒標為
    可採，告訴人丙○○前開所指，應有誤會。又丙○○遭冒標之時間既非九十年六
    月間，則證人辛○○於本院審理時證稱其係九十年六月份以四千一百元標得附表
    一Ａ會之事實是否屬實，均無礙於前開事實之認定，附此敘明
(三)、再者，九十年七月份附表一之Ｂ會，係「甲○○」名義投標之人，以一千五百元
    得標之事實，業據證人戊○○於偵查中證稱：伊有親眼看見被告抽出之標單是甲○○，標一千五百元，這個會已經轉讓給丁○○，但當天丁○○並沒有前往標會
    （見九十一年六月二十八日偵查筆錄）等語；於本院訊問時證稱：甲○○係在第
    三會（即九十年七月份）時以一千五百元得標之語（九十二年五月二十七日筆錄
    ）屬實。而甲○○名義參加之Ｂ互助會業經丁○○承受，而至案發時為止，張女
    並未標取該互助會之事實，亦為被告所自承，並經證人丁○○於本院審理中證述
    屬實。證人己○○於本院審理時雖證稱九十年七月份伊以一千五百元標得附表一
    所示Ｂ會云云，然其亦不否認標會之時伊並未到場，係經被告通知始知自己得標
    之事實，是證人己○○之證詞，充其量僅得以證明被告曾經告知己○○其得標之
    事實，然就被告是否於九十年七月Ｂ會開標時以甲○○之名義冒標之事實，仍應
    以在場親見親聞之證人戊○○所言為可採，從而被告於前揭時、地冒用甲○○名
    義以一千五百元標得會款之事實，應堪認定。
(四)、再者，「民間合會已得標之死會會員，無論同組何一會員得標及其願出標金若干
    ，均須繳納當期全額會款（如係外標，並須另繳納會息），縱為會首之被告施用
    詐術，以他會員名義冒標，並向死會會員收取會款，因該等死會會員本負有繳納
    會款之義務，而非陷於錯誤而交付上訴人，此部分自無構成詐欺取財罪之可言（
    最高法院八十三年台上字第四一五三號判決參照），是依上揭說明，被告所召集
    之合會會員成為死會後所繳交之會款，均非被告詐欺所得之金額。從而，被告詐
    欺所得應以其各該次冒標所得會款五十八萬元為計（詳細計算方式如附表二所示
    ）。
四、按民間互助會之標單，通常僅填寫一定之金額及姓名，如單從記載內容上之形式
    觀之，殊無法瞭解其為何種用意之證明，而必須依據習慣或特約，始足以表示該
    一定之金額即為標取會款之利息，該姓名即標取會款之會員，故偽造該類標單應
    認為係偽造同法第二百二十條第一項以文書論之私文書。本件附表一所示互助會
    頭標方式均以記載標息及會員姓名偽填標單為之，則被告偽填之標單，應屬刑法
    第二百二十條第一項之準文書，其偽造標單之後復持以行使競標而得標，使不知
    情之活會會員陷於錯誤，而按期繳交會款，共詐騙五十八萬元。核被告所為，係
    犯刑法第三百三十九條第一項詐欺取財罪、第二百十六條、第二百二十條第一項
    、第二百十條行使偽造準私文書罪。其偽造署押之行為係偽造私文書之部分行為
    ，而偽造私文書後進而持以行使，偽造私文書之低度行為則為行使之高度行為所
    吸收，均不另論罪。被告所犯前開多次詐欺、行使偽造準私文書犯行，各時間緊
    接，所犯罪名各自相同，顯然均係出於概括之犯意為之，均為連續犯，應依刑法
    第五十六條之規定各以一罪論，並均加重其刑。又被告以一詐欺行為向多位會員
    詐騙會款，係以一行為觸犯數罪名，為想像競合犯，應依刑法第五十五條之規定
    ，從一重處斷。又其所犯前開連續詐欺取財與連續行使偽造私文書二罪，具方法
    結果之關係，為牽連犯，應依刑法第五十五條之規定，從較重之行使偽造私文書
    罪處斷。爰審酌被告未念與會員間之信賴關係，於擔任會首期間，冒用其他會員
    之名義標會，其犯罪之動機及目的均未足取，其犯後飾詞否認犯行，難謂有悔悟
    之心，且冒標所得會款為五十八萬元，及其現仍未與其他互助會會員達成和解等
    一切情狀，量處如主文所示之刑，並諭知易科罰金之折算標準，以資懲儆。
四、至偽填標息之標會單，雖係被告所有供詐欺、行使偽造準私文書犯行所用之物，
    惟均未扣案且已丟棄而不復存在，業經被告陳明在卷，自不另就標單及其上署押
    另為沒收之諭知，併此敘明。
五、公訴意旨另認：被告於不詳時、地以不詳金額，冒用丙○○之名義標取Ｂ會詐取
    會款，亦涉犯刑法第刑法第三百三十九條第一項詐欺取財罪、第二百十六條、第
    二百二十條第一項、第二百十條行使偽造準私文書罪。按犯罪事實應依證據認定
    之，無證據不得認定犯罪事實。不能證明被告犯罪或其行為不罰者應諭知無罪之
    判決。刑事訴訟法第一百五十四條第二項、第三百零一條第一項分別定有明文。
    查前開起訴事實就被告於何時、地，以何金額標取丙○○之互助會俱未載明，而
    卷內復無積極證據足以證明Ｂ會之會員丙○○遭冒標之事實，是被告此部分被訴
    事實應屬不能證明，本應就此為被告無罪之諭知，惟公訴人認此部分與前開有罪
    部分有連續犯之裁判上一罪關係，爰不另為無罪之諭知，附此敘明。
據上論斷，應依刑事訴訟法第二百九十九條第一項前段，刑法第五十六條、第二百十
六條、第二百二十條第一項、第二百十條、第三百三十九條第一項、第五十五條、第
四十一條第一項前段，罰金罰鍰提高標準條例第一條前段、第二條，判決如主文。
本案經檢察官癸○○到庭執行職務。
中　　　華　　　民　　　國　　九十三　　年　　 十二 　　月　　二十四　　日
                                  臺灣高雄地方法院刑事第七庭
                                       審判長   法　官  孫啟強
                                                法  官  張茹棻
                                                法  官  卓立婷
如不服本判決，應於判決送達後十日內，向本院提出上訴狀。
                                            法院書記官  李春慧
中      華      民      國    九十三    年     十二     月     二十八   日
附表一：
┌──┬─────────────────┬────────┬──────┬────────┐
│編號│會　　　　　　　　　　　 期       │ 會   款        │ 會員人數   │備            註│
│　　│　　　　　　　　　　　　　　      │（新臺幣）      │（含會首）　│                │
├──┼─────────────────┼────────┼──────┼────────┤
│Ａ  │八十九年九月五日至九十二年五月五日│ 一萬元　  　　 │ 三十六會　 │丁○○、丙○○各│
│    │（每逢十二月加標一次，採外標制）  │                │            │一會            │
├──┼─────────────────┼────────┼──────┼────────┤
│Ｂ  │九十年五月五日至九十二年十月十一日│ 一萬元　　  　 │ 三十一會　 │丁○○三會（其中│
│    │（每逢二月加標一此，採外標制）    │                │            │一會是甲○○頂讓│
│    │                                  │                │            │給丁○○，但仍以│
│    │                                  │                │            │甲○○名義登記）│
│    │                                  │                │            │、丙○○三會（何│
│    │                                  │                │            │月麗以丙○○名義│
│    │                                  │                │            │參加）          │
└──┴─────────────────┴────────┴──────┴────────┘
附表二：
┌─┬─────┬────┬────┬────┬────────────┐
│會│冒標日期  │冒標名稱│冒標標息│當時真正│ 詐得金額               │
│別│          │        │(新台幣)│活會人數│ (新台幣)               │
├─┼─────┼────┼────┼────┼────────────┤
│Ａ│(1)九十年一│丙○○  │4100    │不含會首│10000×30＝300000       │
│會│   月     │        │        │共三十人│                        │
├─┼─────┼────┼────┼────┼────────────┤
│Ｂ│(1)九十年七│甲○○（│1500    │不含會首│10000×28＝280000       │
│會│  月      │該會王素│        │共二八人│                        │
│  │          │華已頂讓│        │        │                        │
│  │          │給丁○○│        │        │                        │
│  │          │，但仍登│        │        │                        │
│  │          │記為王素│        │        │                        │
│  │          │華名義）│        │        │                        │
├─┴─────┴────┴────┴────┴────────────┤
│共計詐得五十八萬元                                                    │
└───────────────────────────────────┘
附錄本件論罪法條全文：
刑法第二百十六條
行使第二百十條至第二百十五條之文書者，依偽造、變造文書或登載不實事項或使登
載不實事項之規定處斷。
刑法第二百十條
偽造、變造私文書，足以生損害於公眾或他人者，處五年以下有期徒刑。
刑法第三百三十九條第一項
意圖為自己或第三人不法之所有，以詐術使人將本人或第三人之物交付者，處五年以
下有期徒刑、拘役或科或併科一千元以下罰金。
